---
title: "Pinguins de Palmer: uma análise estatística ecológica"
author:
  - "Fernando Andrade"
  - "Elias Oliveira Vieira dos Santos"
  - "Gabriel Marques Gonzalez"
---
```{r}
#| echo: false
#| warning: false
#| message: false

library(tidyverse)
library(palmerpenguins)
library(kableExtra)
```


# Introdução

Notícias como "[Planeta atinge 1º ponto crítico climático catastrófico e irreversível](https://www.cnnbrasil.com.br/tecnologia/planeta-atinge-1o-ponto-critico-climatico-catastrofico-e-irreversivel/)" [@cnn2025planeta] são impactantes e evidenciam a necessidade de estudos sobre mudanças climáticas. Embora seja um alerta global, os efeitos mais dramáticos são frequentemente observados nos polos. A Península Antártica, onde se localiza o Arquipélago de Palmer, é reconhecida como uma das regiões de aquecimento mais rápido do planeta, tornando-se um laboratório natural ideal para estudar estas mudanças.

Neste sentido, no presente trabalho, serão exploradas as consequências ecológicas das mudanças climáticas na Antártica, utilizando-se dados diários de temperatura médias da Estação de Palmer [@lterweather2024] em conjunto com o famoso conjunto de dados pinguins [@gorman2014], que detalham três espécies de pinguins no mesmo arquipélago. **Pinguim-Gentoo** (*Pygoscelis papua*), **Pinguim-Adelie** (*Pygoscelis adeliae*) e **Pinguim-Chinstrap** (*Pygoscelis antarcticus*). Todas pertencem ao gênero *Pygoscelis*, conhecidos como pinguins de "cauda de escova" (brush-tailed penguins).

# Conjunto de dados

O conjunto de dados sobre os pinguins do arquipélago de Palmer estão livremente disponíveis e podem acessados facilmente através do pacote `palmerpenguins` no R [@R2025]. Há dois datasets contidos nessa biblioteca: `penguins` e `penguins_raw`, cuja descrição está presente na @tbl-penguins. Entre as variáveis disponíveis, serão utilizadas `Species`, `Culmen Length`, `Culmen Depth`, `Body Mass`, `Sex`. Também espera-se utilizar as variáveis `Delta 15 N` e `Delta 13 C` para complementação de análises ecológicas.

Por outro lado, a descrição do conjunto de dados meteorológicos na estação de Palmer está presente na @tbl-weather. No presente estudo, apenas as variáveis sobre temperatura serão utilizadas.

```{r}
#| echo: false
#| tbl-cap: "Descrição das variáveis do conjunto de dados `penguins_raw`."
#| label: tbl-penguins
tibble::tribble(
  ~Variável, ~Tipo, ~Descrição,
  "studyName", "Texto", "Identificação do estudo/expedição",
  "Sample Number", "Numérica", "Número da amostra",
  "Species", "Fator", "Espécie do pinguim",
  "Region", "Fator", "Região da coleta",
  "Island", "Factor", "Ilha onde o pinguim foi registrado",
  "Stage", "Fator", "Estágio do ciclo reprodutivo",
  "Individual ID", "Texto", "Identificador individual do pinguim",
  "Clutch Completion", "Fator", "Se os ovos completaram o ciclo (Yes/No)",
  "Date Egg", "Data", "Data da postura do ovo",
  "Culmen Length (mm)", "Numérica", "Comprimento do bico (mm)",
  "Culmen Depth (mm)", "Numérica",  "Profundidade do bico (mm)",
  "Flipper Length (mm)", "Numérica", "Comprimento da nadadeira (mm)",
  "Body Mass (g)", "Numérica",   "Massa corporal (g)",
  "Sex", "Fator", "Sexo do pinguim (Male/Female)",
  "Delta 15 N (o/oo)", "Numérica", "Isótopo δ15N (‰)",
  "Delta 13 C (o/oo)", "Numérica", "Isótopo δ13C (‰)",
  "Comments", "Texto", "Comentários adicionais do pesquisador"
) %>% 
  kable(
    align = "lll"
  )
```

```{r}
#| echo: false
#| tbl-cap: "Descrição das variáveis do conjunto de dados meteorológico na estação de Palmer."
#| label: tbl-weather

tibble::tribble(
  ~Variável,                      ~Tipo,        ~Descrição,
  "Date",                         "Data",       "Dia da medição meteorológica",
  "Temperature.High..C.",         "Numérica",   "Temperatura máxima diária (°C)",
  "Temperature.Low..C.",          "Numérica",   "Temperatura mínima diária (°C)",
  "Temperature.Average..C.",      "Numérica",   "Temperatura média diária (°C)",
  "Sea.Surface.Temperature..C.",  "Numérica",   "Temperatura da superfície do mar (°C)",
  "Sea.Ice..WMO.Code.",           "Fator",      "Código WMO de condição de gelo no mar",
  "Pressure.High..mbar.",         "Numérica",   "Pressão atmosférica máxima (mbar)",
  "Pressure.Low..mbar.",          "Numérica",   "Pressão atmosférica mínima (mbar)",
  "Pressure.Average..mbar.",      "Numérica",   "Pressão atmosférica média (mbar)",
  "Wind.Peak..knots.",            "Numérica",   "Velocidade máxima do vento (nós)",
  "Wind.5.Sec.Peak..knots.",      "Numérica",   "Pico do vento em intervalo de 5s (nós)",
  "Wind.2.Min.Peak..knots.",      "Numérica",   "Pico do vento em intervalo de 2min (nós)",
  "Wind.Average..knots.",         "Numérica",   "Velocidade média do vento (nós)",
  "Wind.Peak.Direction",          "Numérica",   "Direção (graus) do pico de vento",
  "Wind.5.Sec.Peak.Direction",    "Numérica",   "Direção do vento em pico de 5s",
  "Wind.2.Min.Peak.Direction",    "Numérica",   "Direção do vento em pico de 2min",
  "Wind.Prevailing.Direction",    "Fator",      "Direção predominante do vento",
  "Precipitation.Melted..mm.",    "Numérica",   "Precipitação derretida (mm)",
  "Precipitation.Snow..cm.",      "Numérica",   "Precipitação de neve (cm)",
  "Depth.at.Snowstake..cm.",      "Numérica",   "Profundidade da neve medida (cm)",
  "Sky.Coverage..tenths.",        "Numérica",   "Cobertura do céu ($10^{-1}$)"
) %>% 
  kable(
    escape = F,
    align = "l"
  )
```


## Pinguim-Gentoo (*Pygoscelis papua*)

O Pinguim-Gentoo é a **terceira maior espécie de pinguim** viva, ficando atrás apenas do Pinguim-Imperador e do Pinguim-Rei [@gentoo_wiki]. É facilmente reconhecido pela **ampla faixa branca** que se estende sobre o topo da cabeça, conectando os olhos, e pelo seu **bico de cor vermelho-alaranjada vibrante** [@gentoo_penguins_int].

| Característica | Detalhe |
| :--- | :--- |
| **Tamanho** | Terceiro maior pinguim (5–8 kg) [@gentoo_aad] |
| **Marca Distintiva** | Faixa branca proeminente na cabeça e bico vermelho-alaranjado [@gentoo_penguins_int] |
| **Distribuição** | Possui a maior área de reprodução de todas as espécies de pinguins, abrangendo uma ampla gama de habitats, desde costas rochosas até ilhas cobertas de gelo [@gentoo_secret_atlas; @gentoo_aurora]. |
| **Ecologia** | Membro do grupo de pinguins de cauda de escova, relacionado ao Adelie e Chinstrap [@gentoo_wiki]. Sua adaptabilidade a diferentes habitats o torna um potencial "vencedor" em cenários de mudanças climáticas, embora ainda enfrente ameaças. |

## Pinguim-Adelie (*Pygoscelis adeliae*)

O Pinguim-Adelie é uma espécie que habita exclusivamente a **Antártida** e é uma das poucas espécies que nidificam no continente [@adelie_wiki; @adelie_bioverso]. Foi descoberto em 1840 durante uma expedição francesa [@adelie_aad].

| Característica | Detalhe |
| :--- | :--- |
| **Tamanho** | Porte médio (3–6 kg, cerca de 70 cm de altura) [@adelie_bioverso] |
| **Marca Distintiva** | Anel branco circular ao redor dos olhos e plumagem preta e branca clássica [@adelie_bioverso]. |
| **Distribuição** | Estritamente Antártico, nidificando no continente e ilhas adjacentes [@adelie_wiki]. |
| **Ecologia** | Constrói ninhos em áreas escavadas no solo, onde a fêmea geralmente põe dois ovos [@adelie_natgeo]. Sua dependência do gelo marinho para alimentação e reprodução o torna particularmente vulnerável às mudanças climáticas. |

## Pinguim-Chinstrap (*Pygoscelis antarcticus*)

O Pinguim-Chinstrap, ou Pinguim-de-barbicha, é facilmente reconhecido pela **fina faixa preta** que se estende de orelha a orelha sob o queixo, parecendo a alça de um capacete (daí o nome "chinstrap" - barbicha) [@chinstrap_nzbirds]. É a segunda espécie de pinguim mais abundante, depois do Pinguim-Macaroni [@chinstrap_marinebio].

| Característica | Detalhe |
| :--- | :--- |
| **Tamanho** | Porte médio, semelhante ao Adelie [@chinstrap_nzbirds]. |
| **Marca Distintiva** | Faixa preta fina sob o queixo, como uma barbicha [@chinstrap_nzbirds]. |
| **Distribuição** | Habita várias ilhas e costas no Pacífico Sul e no setor Antártico [@chinstrap_wiki]. |
| **Ecologia** | Aves altamente sociais, que se reúnem em grandes colônias para viver e se reproduzir [@chinstrap_animalia]. São forrageadores costeiros, alimentando-se em águas próximas à costa [@chinstrap_animalia]. |


Espera-se extrair relações entre as populações de pinguins e as variáveis climáticas, visto que tais aves são fortes indicadores de saúde oceânica. Buscaremos entender como a dinâmica populacional e as características biométricas dessas espécies responderam às alterações ambientais, revelando possíveis "vencedores" e "perdedores" neste novo cenário ecológico.

Para conduzir essa análise, utilizaremos a linguagem R e o ecossistema `tidyverse` para a manipulação e visualização de dados, Git para versionamento de código e Quarto para a geração do relatório final.

<!-- TO DO --
* Pesquisar motivos ecologicos, com referencias, para justificar o motivo dos pinguins serem indicadores de saude oceanica; (Fernando)
* Pesquisar motivos da mudança climática, com referencias, não afetar os pinguins de maneira igualitária. O que torna uma espécie vencedora e outra perdedora; (Elias)
* Pesquisar sobre as três espécies presentes no conjunto de dados e elaborar um breve resumo sobre cada uma; (Gabriel)
* Descrever os conjuntos de dados que serão utilizados. (Fernando)
-->


# Referências {.unnumbered}

::: {#refs}
\bibliography{references}
:::
