---
title: "Pinguins de Palmer: uma análise estatística ecológica"
author:
  - "Fernando Andrade"
  - "Elias Oliveira Vieira dos Santos"
  - "Gabriel Marques Gonzalez"
---
```{r}
#| echo: false
#| warning: false
#| message: false

library(tidyverse)
library(palmerpenguins)
library(kableExtra)
```


# Introdução

Notícias recentes como "[Planeta atinge 1º ponto crítico climático catastrófico e irreversível](https://www.cnnbrasil.com.br/tecnologia/planeta-atinge-1o-ponto-critico-climatico-catastrofico-e-irreversivel/)" [@cnn2025planeta] são impactantes e evidenciam a necessidade de estudos sobre mudanças climáticas. Embora seja um alerta global, os efeitos mais dramáticos são frequentemente observados nos polos. A Península Antártica, onde se localiza o Arquipélago de Palmer, é reconhecida como uma das regiões de aquecimento mais rápido do planeta, tornando-se um laboratório natural ideal para estudar estas mudanças.

Neste sentido, no presente trabalho, serão exploradas as consequências ecológicas das mudanças climáticas na Antártica, utilizando-se dados diários de temperatura médias da Estação de Palmer [@lterweather2024] em conjunto com o clássico conjunto de dados pinguins [@gorman2014], que detalham características de três espécies de pinguins no mesmo arquipélago: Gentoo (*Pygoscelis papua*), Adelie (*Pygoscelis adeliae*) e Chinstrap (*Pygoscelis antarcticus*), que pertencem ao gênero *Pygoscelis* e são conhecidos como pinguins de "cauda de escova" (*brush-tailed penguins*).

O objetivo principal é investigar relações entre as populações de pinguins e as variáveis climáticas, visto que estas aves são fortes indicadores de saúde oceânica. Buscaremos compreender como a dinâmica populacional e as características biométricas dessas espécies responderam às alterações ambientais, revelando possíveis "vencedores" e "perdedores" neste novo cenário ecológico.

# As Espécies de pinguins

Conforme apresentado na introdução, o estudo contempla três espécies de pinguins do gênero *Pygoscelis*, que coexistem e competem no Arquipélago de Palmer. Embora sejam parentes próximos, suas características biológicas e, crucialmente, suas relações com o ambiente de gelo são distintas. Essas são a chave para entender por que o aquecimento global favorece certas espécies enquanto coloca outras em desvantagem.

A @tbl-pin-comp resume as principais características de cada espécie, com foco em sua ecologia e vulnerabilidade às mudanças climáticas.

```{r}
#| echo: false
#| tbl-cap: "Resumo comparativo das três espécies de pinguins (Pygoscelis) do Arquipélago de Palmer. Fonte: @penguins_species; @gentoo_secret_atlas; @adelie_natgeo; @chinstrap_marinebio."
#| label: tbl-pin-comp
tibble::tribble(
  ~Característica, ~Gentoo, ~Adelie, ~Chinstrap,
  "Porte Físico", "Grande (5-8 kg)", "Médio (3-6 kg)", "Médio (3-6 kg)",
  "Marcas Distintivas", "Faixa branca no topo da cabeça e bico vermelho-alaranjado vibrante", "Anel branco distintivo ao redor dos olhos", 'Fina faixa preta sob o queixo, "barbicha"',
  "Distribuição", "A mais ampla e adaptável das três, habitando desde costas rochosas a ilhas com gelo", "Estritamente Antártico, nidificando no continente e ilhas adjacentes", "Habita ilhas e costas no Pacífico Sul e no setor Antártico", 
  "Ecologia", 'Prefere águas abertas para forrageamento. Sua adaptabilidade e menor dependência do gelo o tornam um potencial "vencedor", expandindo seu território para o sul à medida que o gelo recua.', "Fortemente dependente do gelo marinho para descanso e acesso a áreas de alimentação (krill). Sua população é altamente vulnerável ao recuo do gelo.", "Fortemente dependente do gelo marinho para descanso e acesso a áreas de alimentação (krill). Sua população é altamente vulnerável ao recuo do gelo."
) %>% 
  kable(
    align = "l"
  ) %>% 
  column_spec(1, width = "8em") %>%
  column_spec(2, width = "9em") %>% 
  column_spec(3, width = "9em") %>% 
  column_spec(4, width = "9em")
```

O Pinguim Gentoo (*P. papua*), mais adaptável e associado a águas abertas, parece beneficiar-se do aquecimento que reduz a cobertura de gelo, permitindo-lhe expandir sua área de reprodução. Em contrapartida, tanto o Pinguim Adelie (*P. adeliae*) quanto o Chinstrap (*P. antarcticus*) estão em uma situação mais precária. O Adelie depende diretamente do gelo marinho para seu ciclo de vida [@adelie_natgeo]. Já o Chinstrap também é afetado, pois o krill, que é sua principal fonte de alimento, depende do gelo para se desenvolver.


<!-- ## Gentoo  -->

<!-- O Pinguim-Gentoo é a terceira maior espécie de pinguim viva, ficando atrás apenas do Pinguim-Imperador e do Pinguim-Rei [@gentoo_wiki]. É facilmente reconhecido pela ampla faixa branca que se estende sobre o topo da cabeça, conectando os olhos, e pelo seu bico de cor vermelho-alaranjada vibrante [@gentoo_penguins_int]. -->

<!-- | Característica | Detalhe | -->
<!-- | :--- | :--- | -->
<!-- | **Tamanho** | Terceiro maior pinguim (5–8 kg) [@gentoo_aad] | -->
<!-- | **Marca Distintiva** | Faixa branca proeminente na cabeça e bico vermelho-alaranjado [@gentoo_penguins_int] | -->
<!-- | **Distribuição** | Possui a maior área de reprodução de todas as espécies de pinguins, abrangendo uma ampla gama de habitats, desde costas rochosas até ilhas cobertas de gelo [@gentoo_secret_atlas; @gentoo_aurora]. | -->
<!-- | **Ecologia** | Membro do grupo de pinguins de cauda de escova, relacionado ao Adelie e Chinstrap [@gentoo_wiki]. Sua adaptabilidade a diferentes habitats o torna um potencial "vencedor" em cenários de mudanças climáticas, embora ainda enfrente ameaças. | -->

<!-- ## Adelie (*Pygoscelis adeliae*) -->

<!-- O Pinguim-Adelie é uma espécie que habita exclusivamente a Antártida e é uma das poucas espécies que nidificam no continente [@adelie_wiki; @adelie_bioverso]. Foi descoberto em 1840 durante uma expedição francesa [@adelie_aad]. -->

<!-- | Característica | Detalhe | -->
<!-- | :--- | :--- | -->
<!-- | **Tamanho** | Porte médio (3–6 kg, cerca de 70 cm de altura) [@adelie_bioverso] | -->
<!-- | **Marca Distintiva** | Anel branco circular ao redor dos olhos e plumagem preta e branca clássica [@adelie_bioverso]. | -->
<!-- | **Distribuição** | Estritamente Antártico, nidificando no continente e ilhas adjacentes [@adelie_wiki]. | -->
<!-- | **Ecologia** | Constrói ninhos em áreas escavadas no solo, onde a fêmea geralmente põe dois ovos [@adelie_natgeo]. Sua dependência do gelo marinho para alimentação e reprodução o torna particularmente vulnerável às mudanças climáticas. | -->

<!-- ## Chinstrap (*Pygoscelis antarcticus*) -->

<!-- O Pinguim-Chinstrap, ou Pinguim-de-barbicha, é facilmente reconhecido pela fina faixa preta que se estende de orelha a orelha sob o queixo, parecendo a alça de um capacete (daí o nome "chinstrap" - barbicha) [@chinstrap_nzbirds]. É a segunda espécie de pinguim mais abundante, depois do Pinguim-Macaroni [@chinstrap_marinebio]. -->

<!-- | Característica | Detalhe | -->
<!-- | :--- | :--- | -->
<!-- | **Tamanho** | Porte médio, semelhante ao Adelie [@chinstrap_nzbirds]. | -->
<!-- | **Marca Distintiva** | Faixa preta fina sob o queixo, como uma barbicha [@chinstrap_nzbirds]. | -->
<!-- | **Distribuição** | Habita várias ilhas e costas no Pacífico Sul e no setor Antártico [@chinstrap_wiki]. | -->
<!-- | **Ecologia** | Aves altamente sociais, que se reúnem em grandes colônias para viver e se reproduzir [@chinstrap_animalia]. São forrageadores costeiros, alimentando-se em águas próximas à costa [@chinstrap_animalia]. | -->

# Conjunto de dados

Para explorar a relação entre o clima e a ecologia dos pinguins, dois conjuntos de dados principais serão utilizados.

## Dados Meteorológicos

O contexto ambiental é fornecido pelos dados diários da estação meteorológica de Palmer [@lterweather2024]. Entre as variáveis disponíveis (ver @tbl-weather), as variáveis de temperatura serão o foco principal do estudo.

## Dados Biológicos

O conjunto de dados sobre os pinguins do arquipélago de Palmer está livremente disponíveis e pode ser acessado facilmente através do pacote `palmerpenguins` no R [@R2025]. que disponibiliza os dados originalmente publicados por @gorman2014. Há dois datasets contidos nessa biblioteca: `penguins` (versão limpa) e `penguins_raw` (dados bruta).

A descrição completa dos dados brutos está presente na @tbl-penguins. Entre as variáveis disponíveis, serão utilizadas `Species`, `Island`, `Culmen Length`, `Culmen Depth`, `Body Mass`, `Sex`. Também espera-se utilizar as variáveis `Delta 15 N` e `Delta 13 C`, pois os isótopos estáveis são indicadores da dieta a nível trófico dos pinguins.


```{r}
#| echo: false
#| tbl-cap: "Descrição das variáveis do conjunto de dados `penguins_raw`."
#| label: tbl-penguins
tibble::tribble(
  ~Variável, ~Tipo, ~Descrição,
  "studyName", "Texto", "Identificação do estudo/expedição",
  "Sample Number", "Numérica", "Número da amostra",
  "Species", "Fator", "Espécie do pinguim",
  "Region", "Fator", "Região da coleta",
  "Island", "Factor", "Ilha onde o pinguim foi registrado",
  "Stage", "Fator", "Estágio do ciclo reprodutivo",
  "Individual ID", "Texto", "Identificador individual do pinguim",
  "Clutch Completion", "Fator", "Se os ovos completaram o ciclo (Yes/No)",
  "Date Egg", "Data", "Data da postura do ovo",
  "Culmen Length (mm)", "Numérica", "Comprimento do bico (mm)",
  "Culmen Depth (mm)", "Numérica",  "Profundidade do bico (mm)",
  "Flipper Length (mm)", "Numérica", "Comprimento da nadadeira (mm)",
  "Body Mass (g)", "Numérica",   "Massa corporal (g)",
  "Sex", "Fator", "Sexo do pinguim (Male/Female)",
  "Delta 15 N (o/oo)", "Numérica", "Isótopo δ15N (‰)",
  "Delta 13 C (o/oo)", "Numérica", "Isótopo δ13C (‰)",
  "Comments", "Texto", "Comentários adicionais do pesquisador"
) %>% 
  kable(
    align = "lll"
  )
```

```{r}
#| echo: false
#| tbl-cap: "Descrição das variáveis do conjunto de dados meteorológico na estação de Palmer."
#| label: tbl-weather

tibble::tribble(
  ~Variável,                      ~Tipo,        ~Descrição,
  "Date",                         "Data",       "Dia da medição meteorológica",
  "Temperature.High..C.",         "Numérica",   "Temperatura máxima diária (°C)",
  "Temperature.Low..C.",          "Numérica",   "Temperatura mínima diária (°C)",
  "Temperature.Average..C.",      "Numérica",   "Temperatura média diária (°C)",
  "Sea.Surface.Temperature..C.",  "Numérica",   "Temperatura da superfície do mar (°C)",
  "Sea.Ice..WMO.Code.",           "Fator",      "Código WMO de condição de gelo no mar",
  "Pressure.High..mbar.",         "Numérica",   "Pressão atmosférica máxima (mbar)",
  "Pressure.Low..mbar.",          "Numérica",   "Pressão atmosférica mínima (mbar)",
  "Pressure.Average..mbar.",      "Numérica",   "Pressão atmosférica média (mbar)",
  "Wind.Peak..knots.",            "Numérica",   "Velocidade máxima do vento (nós)",
  "Wind.5.Sec.Peak..knots.",      "Numérica",   "Pico do vento em intervalo de 5s (nós)",
  "Wind.2.Min.Peak..knots.",      "Numérica",   "Pico do vento em intervalo de 2min (nós)",
  "Wind.Average..knots.",         "Numérica",   "Velocidade média do vento (nós)",
  "Wind.Peak.Direction",          "Numérica",   "Direção (graus) do pico de vento",
  "Wind.5.Sec.Peak.Direction",    "Numérica",   "Direção do vento em pico de 5s",
  "Wind.2.Min.Peak.Direction",    "Numérica",   "Direção do vento em pico de 2min",
  "Wind.Prevailing.Direction",    "Fator",      "Direção predominante do vento",
  "Precipitation.Melted..mm.",    "Numérica",   "Precipitação derretida (mm)",
  "Precipitation.Snow..cm.",      "Numérica",   "Precipitação de neve (cm)",
  "Depth.at.Snowstake..cm.",      "Numérica",   "Profundidade da neve medida (cm)",
  "Sky.Coverage..tenths.",        "Numérica",   "Cobertura do céu ($10^{-1}$)"
) %>% 
  kable(
    escape = F,
    align = "l"
  )
```

# Metodologia

A análise será conduzida por etapas: primeiramente, será realizada a exploração dos dados para inspecionar e resumir as informações de cada variável em ambos conjuntos de dados; Em seguida, a análise de série temporal para a temperatura. Nesta etapa, utilizar-se-á a decomposição STL para separar as observações brutas em componentes de tendência e sazonalidade; Por fim, análise da relação clima-ecologia, verificando se há correlação entre a tendência da temperatura e possíveis mudanças nas populações de pinguins. 

Para conduzir essa análise, utilizaremos a linguagem R e o ecossistema `tidyverse` para a manipulação e visualização de dados, Git para versionamento de código e Quarto para a geração do relatório final.

<!-- TO DO --
* Pesquisar motivos ecologicos, com referencias, para justificar o motivo dos pinguins serem indicadores de saude oceanica; (Fernando)
* Pesquisar motivos da mudança climática, com referencias, não afetar os pinguins de maneira igualitária. O que torna uma espécie vencedora e outra perdedora; (Elias)
* Pesquisar sobre as três espécies presentes no conjunto de dados e elaborar um breve resumo sobre cada uma; (Gabriel)
* Descrever os conjuntos de dados que serão utilizados. (Fernando)
-->


# Referências {.unnumbered}

::: {#refs}
\bibliography{references}
:::
